臺灣高等法院高雄分院民事判決　九十二年度上字第二二二號
　　　上　訴　人　丁○○
　　　　　　　　　丙○○
　　　　　　　　　乙○○
　　　訴訟代理人　黃進祥律師
　　　　　　　　　江順雄律師
　　　　　　　　　黃建雄律師
　　　被上訴人　　高雄市農會　　　　設高雄市三民區○○○路七七號
　　　法定代理人　甲○○　　　.
　　　訴訟代理人　鄭曉東律師
　　　　　　　　　魏緒孟律師
當事人間請求確認買賣關係不存在等事件，上訴人對於民國九十二年九月十日臺灣高
雄地方法院九十二年度訴字第一一六一號第一審判決提起上訴，本院於九十三年一月
七日言詞辯論終結，判決如下：
    主      文
上訴駁回。
第二審訴訟費用由上訴人負擔。
    事  實及理  由
一、被上訴人主張：上訴人丁○○於民國八十八年八月二十三日，向伊借款新台幣（
    下同）一千四百五十萬元，約定借款期間自八十八年八月二十三日起至九十一年
    三月二十三日止，並提供其所有坐落高雄市○○區○○段三四二六之一六地號土
    地（下稱系爭土地）設定最高限額抵押權三千六百萬元，且由丁○○簽立切結書
    承諾就未辦理保存登記之其他建築物，因無法一併設定抵押權，而增建於系爭土
    地上之一切建物願做為抵押標的物。而丁○○自九十一年三月起即未依約清償，
    依約已全部到期，尚積欠伊本金一千四百五十萬元及利息、違約金。詎丁○○與
    上訴人丙○○明知其二人間並無買賣關係，竟為通謀虛偽意思表示，先於九十一
    年七月九日將坐落於系爭土地上之建物二六一五二建號即門牌號碼高雄市○○街
    一二五號之二層樓房屋所有權全部（下稱系爭房屋，按系爭房屋於前開抵押權設
    定前即已興建完成）辦理保存登記，再於同年月三十日以買賣關係為原因，辦理
    所有權移轉登記予丙○○。又上訴人丙○○與上訴人乙○○明知二人間並無借貸
    關係，竟於九十一年十月二日通謀虛偽意思表示，將系爭房屋設定一百五十萬元
    之抵押權予乙○○。故前開上訴人間系爭房屋之買賣與所有權移轉登記及消費借
    貸、抵押權設定登記行為，均為無效。爰本此及依民法第二百四十二條代位關係
    先位聲明請求：1.確認上訴人丁○○與上訴人丙○○就系爭房屋之買賣關係不存
    在。2.上訴人丙○○應將系爭房屋於九十一年七月三十日以買賣為原因所為之所
    有權移轉登記予以塗銷。3.確認上訴人丙○○、乙○○間就系爭房屋於九十一年
    十月二日所為之一百五十萬元抵押權登記所擔保之消費借貸關係不存在。4.上訴
    人乙○○應將前開抵押權設定登記予以塗銷。又縱認上訴人間並非通謀虛偽意思
    表示，然上訴人前開行為，已損害伊之債權，而為詐害債權行為，伊亦得依民法
    第二百四十四條規定行使撤銷權，備位請求1.撤銷上訴人丁○○與丙○○間於九
    十一年七月十八日就系爭房屋所為之買賣行為及物權行為。2.上訴人丙○○就系
    爭房屋於九十一年七月三十日以買賣為原因所為之所有權移轉登記應予塗銷。3.
    確認上訴人丙○○、乙○○間就系爭房屋於九十一年十月二日所為之抵押權登記
    所擔保之消費借貸關係不存在。4.上訴人乙○○應將前開抵押權設定登記予以塗
    銷等情。其答辯聲明求為判決上訴駁回。
二、上訴人則以：上訴人丁○○因資金週轉困難，而以價金二百十八萬元六千元將系
    爭房屋出賣予丙○○，而上訴人丙○○分九次以現金共支付二百二十二萬元（其
    中三萬四千元是給丁○○之利息）。又上訴人丙○○為支付買賣價金，於九十一
    年九月底向上訴人乙○○借款，並於同年十月二日將系爭房屋設定抵押權，乙○
    ○於同年月二日匯款一百萬元至丙○○設於富邦銀行之帳戶，均屬真實之買賣及
    消費借貸，並非通謀虛偽意思表示。又丁○○所提供設定抵押權之系爭土地如以
    公告現值每平方公尺六萬四千六百零三元計算，其價值高達四千三百零九萬零二
    百零一元，尚超過其向被上訴人之借款債務一千四百五十萬元，系爭房屋之買賣
    自無損害被上訴人債權之情事，且本件並無民法第八百七十七條所稱得將系爭房
    屋併付拍賣之適用，則被上訴人提起本件訴訟，並無確認利益等語，資為抗辯。
    其上訴聲明求為判決：(一)原判決廢棄。(二)被上訴人在第一審之訴駁回。(三)第一、
    二審訴訟費用由被上訴人負擔。
三、首查，本件被上訴人係主張其對上訴人丁○○有借款債權，而上訴人丁○○、丙
    ○○間就系爭房屋之買賣、移轉登記及丙○○與乙○○間之消費借貸、抵押權設
    定行為，均屬通謀虛偽意思表示而為無效，應予塗銷。又債務人之財產為債權人
    之總擔保，若前開行為均無效，則丁○○仍為系爭房屋之所有權人，被上訴人即
    得就系爭房屋查封，而有受償之實益。況上訴人丁○○於向被上訴人借款時所出
    具之切結書記載：「向貴會（被上訴人）抵押借款‧‧‧，提供所有坐落三民區
    ○○段三四二六號之十六土地設定抵押在案。上記地上增建一切建築物，除保存
    登記部分，願即自動向貴會辦理增加設定抵押權外，未保存證登記之其他建築物
    ，因無法一併設定抵押權，特聲明增建於該土地上之一切建築物願做為抵押標的
    物」等文字，則被上訴人主張丁○○於系爭房屋辦理保存登記後，並未依前開切
    結書約定將系爭房屋辦理設定抵押權登記予被上訴人，卻將系爭房屋所有權以買
    賣原因移轉登記予丙○○，而丙○○再設定抵押權予乙○○，系爭房屋在名義上
    已非丁○○所有，且已有抵押權存在，則被上訴人基於其為丁○○之債權人地位
    及依該切結書之約定，其債權即因上訴人上開行為而有法律上受侵害之危險，且
    此危險亦得依此確認判決予以除去，故被上訴人即有提起本件確認之訴之利益，
    即屬有據。上訴人抗辯被上訴人主張通謀虛偽意思表示而主張塗銷登記，僅須提
    起給付之訴即可，又抵押權僅及於土地，並不及於系爭房屋，無法以確認判決除
    去，故被上訴人提起本訴欠缺確認利益云云，尚無可採。至上訴人抗辯本件無民
    法第八百七十七條所規定得將系爭房屋併付拍賣之情形，故被上訴人並無受確認
    判決之利益，然如系爭房屋得回復為丁○○之名義，被上訴人即得將之查封拍賣
    ，使其債權得為受償，與民法第八百七十七條規定無涉，上訴人此部分抗辯，自
    難採信。再被上訴人係主張代位債務人丁○○請求上訴人丙○○塗銷系爭房屋所
    有權登記及請求上訴人乙○○塗銷抵押權登記，與上訴人丁○○簽立上開切結書
    所負系爭房屋抵押權設定無關，上訴人丁○○抗辯被上訴人不得代位云云，亦無
    可取。另被上訴人係訴請確認上訴人丁○○與上訴人丙○○間系爭房屋買賣關係
    不存在，而將丁○○予以列為被告，是上訴人丁○○援引最高法院六十四年度第
    五次民庭庭推會議決議(一)，指被上訴人不得將其列為被告，原審未予駁回為不當
    云云，即無可採。
四、次查，被上訴人對其主張之前開事實，業據其提出借據、抵押權設定契約書、切
    結書、土地登記謄本、建物登記謄本等影本各一份為證，且為上訴人所不爭執，
    則被上訴人此部分之主張，可堪信為真實。至被上訴人主張上訴人丁○○、丙○
    ○間就系爭房屋之買賣關係及所有權移轉登記行為為通謀虛偽意思表示而無效，
    上訴人乙○○、丙○○間之借貸關係及設定抵押權登記行為無效等情，上訴人則
    予否認，並以前開情詞置辯。經查：
（一）關於上訴人丁○○、丙○○間就系爭房屋之買賣及移轉登記行為是否為通謀虛
      偽意思表示而無效：
  １、查上訴人丙○○於原審訊問其有關系爭房屋之買賣情形，稱：「（問：當時購
      買系爭房屋時，是否有連同坐落的土地一起購買？）我不記得。」、「（問你
      所買的房屋門牌號碼？）我忘記了。因為我很忙，所以我不清楚。」等語；又
      再訊問其有關系爭房屋目前如何使用，回答：「我不知道。因為我將房屋交給
      我母親管理。」等語（見原審卷第七六～七九頁）。而上訴人丁○○經原審訊
      以房屋目前供何人使用，其回答：「房屋是我在使用，他（指其女兒丙○○）
      有簽同意書讓我使用。」等語（見原審卷第八一頁），則若上訴人丙○○確有
      如於九十一年七月間以二百一十八萬六千元向其父丁○○購買系爭房屋，並出
      具同意書同意丁○○使用，焉有可能丙○○會不記得其與丁○○間之買賣標的
      物有無包括系爭房屋所坐落之土地，甚且不清楚所買房屋之門牌號碼，亦不知
      道系爭房屋之情況。況且二百十八萬六千元之金額亦非小數目，為何丙○○會
      對其所購買之標的物狀況毫不知情，顯有違常理。再者，上訴人於九十二年五
      月二十二日之答辯狀載稱：「上訴人丙○○由於要支付與上訴人丁○○之買賣
      價金，於是在九十一年九月底向上訴人乙○○商借一百萬元」等字（見原審卷
      第四０頁），惟上訴人丙○○於原審訊以其當時有無向他人借款時，答稱：「
      沒有。都是以我自己的錢支付。」等語（見原審卷第七七頁），是上訴人丙○
      ○就有關買賣價金支付來源之陳述，顯然前後不符，足認上訴人丁○○、丙○
      ○父女間就系爭房屋買賣及移轉登記，均為通謀虛偽意思表示甚明。至上訴人
      雖提出丙○○設於富邦商業銀行帳號00000000000000號存摺影
      本證明其有給付價金予丁○○，惟如前所述，丙○○並不知悉其與丁○○間買
      買之標的物及其情形，而買賣標的物為買賣契約主要之要素，就此而言，堪認
      實際上丁○○與丙○○間並無買賣意思表示之合意，而上訴人所提出前開帳戶
      之存摺（見原審卷第四三～四六頁）雖有記載二百二十二萬元之現金支出記錄
      ，惟該存摺之記載僅能證明丙○○有陸續自該帳戶領出計二百二十二萬元現金
      ，尚不足資證明該二百二十二萬元即為支付系爭房屋之買賣價金，則上訴人此
      部分之抗辯，自不足採信。
  ２、按表意人與相對人通謀而為虛偽意思表示者，其意思表示無效，又無效法律行
      為之當事人，於行為當時知其無效或可得而知者，應負回復原狀之責任，民法
      第八十七條第一項前段及第一百十三條分別定有明文。另債務人怠於行使其權
      利時，債權人因保全債權，得以自己之名義，行使其權利，為同法第二百四十
      二條前段所明定。另債務人與第三人間之通謀虛偽意思表示之無效行為，債權
      人得依民法第二百四十二條之規定，代位行使債務人之回復原狀請求權（最高
      法院五十九年台上字第二五五六號、七十三年台抗字第四七二○號判例意旨參
      照）。上訴人丁○○與丙○○間就系爭房屋所為之買賣及移轉登記，如上所述
      ，既因通謀虛偽意思表示而無效，且上訴人丁○○亦未行使請求丙○○塗銷所
      有權移轉登記，以回復為丁○○名義，自有怠於行使權利之情事，則被上訴人
      請求確認該買賣關係不存在及代位上訴人丁○○訴請上訴人丙○○塗銷所有權
      移轉登記以回復丁○○名義原狀，自屬有據。
（二）關於上訴人丙○○與乙○○間之消費借貸及抵押權登記是否為通謀虛偽意思表
      示而無效，上訴人乙○○是否應塗銷該抵押權登記：
  １、上訴人丙○○、乙○○陳稱：「上訴人丙○○由於要支付與上訴人丁○○之買
      賣價金，於是在九十一年九月底向上訴人乙○○商借一百萬元，乙○○表示願
      意借錢，惟前開須將該建物設定一百五十萬元抵押，‧‧‧」等語（見原審卷
      第四０、四一頁之答辯狀），惟原審審理時訊問上訴人丙○○有關借款及設定
      抵押權之情形，據其答稱：「（問：當時你的資力是否足以支付購買房屋的價
      錢，有無向他人借款？）沒有。都是我自己的錢支付的」、「（問：為何要設
      定抵押權給上訴人乙○○？）因為我有向他借一百萬元作為週轉使用，一百萬
      元是她匯款到我的帳戶給我。」、「（問：設定抵押權時，有簽訂任何抵押權
      書面？設定多少抵押權額給上訴人乙○○？）我忘記了。」（見原審卷第七七
      、七八頁）。又上訴人乙○○說明丙○○向伊借款用途時陳稱：「他需要做生
      意上的資金所以向我借錢」之語（見原審卷第九九頁），顯然上訴人丙○○、
      乙○○二人就系爭借款之用途，前後說法並不一致。又若丙○○如確有於九十
      一年九月底向乙○○借款一百萬元，並於九十一年十月二日辦理抵押權一百五
      十萬元登記予乙○○，為何對於其有無就系爭房屋設定抵押權予乙○○及抵押
      權金額均陳稱已忘記，足見上訴人丙○○對於抵押權一百五十萬元設定登記之
      事，係與上訴人乙○○通謀而為，並無真正借款之意思合致。另上訴人丙○○
      係在台南從事成衣買賣，每月營業額一百萬元；而上訴人乙○○在建築工地做
      臨時工，每月薪資約三萬多元，上訴人丙○○為上訴人乙○○之乾女兒等情，
      已據其二人分別陳明在卷（見原審卷第七八、九九頁），依此可知，上訴人丙
      ○○之收入遠較乙○○高，經濟狀況顯較乙○○良好，況以乙○○每個月三萬
      多元之收入狀況，衡諸常情，應無一百萬元之現金予丙○○之能力，且上訴人
      乙○○亦未能提出證明其尚有其他收入或資力足供借款予人之證據。再查，上
      訴人丙○○之前開存摺記載顯示：九十一年九月五日有轉出定期存款二百萬元
      一筆，直至九十二年五月七日均未解約動支，除此，迄九十一年九月二十三日
      止其帳戶內尚有六十二萬餘元存款，至九十一年十月七日止尚有六十二萬五千
      三百一十一元活期存款，顯見當時其購屋資金相當充裕，根本無須向乙○○借
      款一百萬元週轉之必要，益證其所稱為買房子而借款等語，顯係不實，況既係
      借款一百萬元但確設定債權額一百五十萬元之抵押債權，殊與實情不符，堪認
      上開抵押權之設定為上訴人丙○○與乙○○二人出於通謀之虛偽意思表示。
  ２、綜上所述，上訴人丙○○與乙○○間並無一百五十萬元消費借貸之真實意思合
      致，所為之抵押權設定，亦係通謀虛偽意思表示而無效，依前項所述，被上訴
      人請求確認該一百萬元消費借貸關係不存在，並代位債務人丁○○訴請上訴人
      乙○○塗銷該一百五十萬元抵押權登記，即屬有據。
五、綜據上述，上訴人丁○○、丙○○間就系爭房屋之買賣及移轉登記均為通謀虛偽
    意思表示而無效；上訴人丙○○、乙○○間就系爭房屋設定一百五十萬元之抵押
    權所擔保消費借貸關係及抵押權設定，亦屬通謀虛偽意思表示而無效。從而，被
    上訴人請求確認上訴人丁○○、丙○○間就系爭房屋之買賣關係不存在，並代位
    請求上訴人丙○○塗銷系爭房屋所有權移轉登記；及請求確認上訴人丙○○、乙
    ○○間就系爭房屋設定一百五十萬元所擔保之消費借貸關係不存在，並代位請求
    上訴人乙○○塗銷該抵押權設定登記，均為有理由，應予准許。原審據此依被上
    訴人先位聲明為上訴人敗訴之判決（並說明被上訴人備位聲明部分，不再審酌）
    ，經核委無違誤，上訴意旨求予廢棄改判，非有理由，應予駁回。至兩造其餘攻
    擊防禦之方法，核與本件判決之基礎不生影響，爰不一一論述，附此敘明。
六、據上論結，本件上訴為無理由，依民事訴訟法第四百四十九條第一項、第七十八
    條、第八十五條第一項前段，判決如主文。
中　　　華　　　民　　　國　　九十三　　年　　　一　　　月　　 二十　　 日
                                                民事第五庭
~B1審判長法　官　蔡明宛
~B2　　　法　官　曾錦昌
~B3      法　官　林健彥
正本係照原本作成。
如對本判決上訴，須於判決送達後二十日內向本院提出上訴狀，其未表明上訴理由者
，應於上訴後二十日內向本院提出上訴理由書（均須按他造當事人之人數附繕本）。
上訴時應提出委任律師或具有律師資格之人之委任狀，並依附註條文規定辦理。
中　　　華　　　民　　　國　　九十三　　年　　　一　　　月　　 二十　　 日
~B法院書記官　張明賢
附註：
民事訴訟法第四百六十六條之一：對於第二審判決上訴，上訴人應委任律師為訴訟代
理人，但上訴人或其法定代理人具有律師資格者，不在此限。
上訴人之配偶、三親等內之血親、二親等內之姻親，或上訴人為法人、中央或地方機
關時，其所屬專任人員具有律師資格並經法院認適當者，亦得為第三審訴訟代理人。
；第一項但書及第二項情形，應於提起上訴或委任時釋明之。
